ACORDAO-COMPLETO-2435194

ACÓRDÃO 13974/2020 ATA 43/2020 - PRIMEIRA CÂMARA

VISTOS, relatados e discutidos estes autos de tomada de contas especial instaurada pelo Banco do Nordeste do Brasil S.A. (BNB) em desfavor de Marcos Gomes Fragoso, Analista Bancário do BNB à época dos fatos, em razão da prática de desfalque, alcance, desvio, ou desaparecimento de bens, valores ou dinheiro público que resultou em dano aos cofres do BNB,
ACORDAM os Ministros do Tribunal de Contas da União, reunidos em sessão da Primeira Câmara, ante as razões expostas pelo Relator, em:
9.1. considerar Marcos Gomes Fragoso revel, para todos os efeitos, dando-se prosseguimento ao processo, nos termos do art. 12, § 3º, da Lei 8.443/1992;
9.2. com fundamento nos arts. 1º, inciso I, 16, inciso III, alínea "d", e 19, da Lei 8.443/1992, julgar irregulares as contas de Marcos Gomes Fragoso, condenando-o ao pagamento do débito a seguir discriminado, atualizado monetariamente e acrescido dos juros de mora devidos, calculado desde a data de ocorrência indicada até sua efetiva quitação, na forma da legislação vigente, fixando o prazo de 15 (quinze) dias, a contar do recebimento da notificação, para que seja comprovado, perante este Tribunal, o recolhimento da quantia ao Banco do Nordeste do Brasil S.A., nos termos do art. 23, inciso III, alínea "a", da referida Lei, c/c o art. 214, inciso III, alínea "a", do Regimento Interno do TCU:
	Data
	Valor (R$) 

	10/1/2017
	10.000,00

	10/1/2017
	17.500,00

	10/1/2017
	43.000,00

	11/1/2017
	31.000,00

	11/1/2017
	40.000,00

	11/1/2017
	9.000,00

	11/1/2017
	5.000,00

	12/1/2017
	30.000,00

	12/1/2017
	7.000,00

	12/1/2017
	13.875,00

9.3. com fundamento no art. 57 da Lei 8.443/1992, aplicar a Marcos Gomes Fragoso multa no valor de R$ 25.000,00 (vinte e cinco mil reais) , atualizado monetariamente desde a data do presente acórdão até a do efetivo recolhimento, se for pago após o vencimento, na forma da legislação vigente, fixando o prazo de 15 (quinze) dias, a contar do recebimento da notificação, para que seja comprovado, perante este Tribunal, o recolhimento da quantia ao Tesouro Nacional, nos termos do art. 23, inciso III, alínea "a", da referida Lei, c/c o art. 214, inciso III, alínea "a", do Regimento Interno do TCU;
9.4. com fundamento no art. 26 da Lei 8.443/1992, autorizar, se requerido, o pagamento da importância devida em até 36 (trinta e seis) parcelas mensais e consecutivas, fixando o prazo de 15 (quinze) dias, a contar do recebimento da notificação, para que seja comprovado, perante este Tribunal, o recolhimento da primeira parcela, e de 30 (trinta) dias, a contar da parcela anterior, para que seja comprovado o recolhimento das demais parcelas, devendo incidir sobre cada valor mensal os devidos acréscimos legais, na forma prevista na legislação vigente, além de alertar que a falta de comprovação do recolhimento de qualquer parcela importará no vencimento antecipado do saldo devedor, nos termos do art. 217 do Regimento Interno do TCU;
9.5. com fundamento no art. 28 da Lei 8.443/1992, autorizar, desde logo, a cobrança judicial das dívidas, caso não atendida a notificação;
9.6. com fundamento no art. 16, § 3º, da Lei 8.443/1992, c/c art. 209, § 7º, do Regimento Interno do TCU, remeter cópia deste acórdão à Procuradoria da República no Maranhão, para adoção das medidas que entender cabíveis;
9.7. dar ciência deste acórdão ao BNB e ao responsável.

Tomada de Contas Especial instaurada pelo Banco do Nordeste do Brasil S.A. em razão de desvio de numerário por funcionário no exercício de 2017.

Primeira Câmara

Banco do Nordeste do Brasil S.A.

3. Responsável: Marcos Gomes Fragoso (XXX.700.043-XX).

13.1. Ministros presentes: Walton Alencar Rodrigues (Presidente), Bruno Dantas (Relator) e Vital do Rêgo.
13.2. Ministros-Substitutos presentes: Augusto Sherman Cavalcanti e Weder de Oliveira.

BRUNO DANTAS

Por registrar as principais ocorrências havidas no andamento dos autos até o momento, resumindo os fundamentos das peças acostadas, adoto como relatório, com os ajustes necessários, a instrução da secretaria responsável pela análise do processo (peça 20) , que contou com a anuência do corpo diretivo da unidade (peças 21 e 22) e do Ministério Público junto ao TCU (peça 23) :
"INTRODUÇÃO
Cuidam os autos de Tomada de Contas Especial-TCE instaurada pelo Banco do Nordeste do Brasil S/A (BNB) contra Marcos Gomes Fragoso (XXX.700.043-XX) , decorrente da prática de desfalque, alcance, desvio, ou desaparecimento de bens, valores ou dinheiro público que resultou em dano aos cofres do BNB, evidenciado pelos prejuízos decorrentes de saques indevidos de valores pertencentes a clientes sob a custódia do BNB.
HISTÓRICO
2. Em 25/3/2018, com fundamento na IN/TCU 71/2012, alterada pela IN/TCU 76/2016 e DN/TCU 155/2016, a presente tomada de contas especial foi instaurada pelo Banco do Nordeste do Brasil S/A (peça 3, p. 1) .
3. O fundamento para a instauração da TCE, conforme consignado na matriz de responsabilização elaborada pelo tomador de contas (peça 4, p. 18) , foi a constatação de prejuízo causado ao BNB por Marcos Gomes Fragoso (XXX.700.043-XX) . A teor do constante da Sindicância (peça 3, p. 106-124) e do Processo Administrativo Disciplinar (peça 3, p. 125-154, e peça 4, p. 1-11) , o responsável, contrariando normativos internos da empresa, teria utilizando senha pessoal de outro funcionário do banco para alterar senhas e cancelar irregularmente cartões de segurança de clientes, repassando essas informações bancárias, segundo ele próprio confessa, a agentes externos que realizaram saques indevidos de valores custodiados pelo BNB, no montante de R$ 613.875,00. Detectada a fraude, o BNB S/A realizou ações junto aos bancos receptores e recuperou parte dos valores desviados, restando R$ 206.375,00 não reavidos e que constituem o dano apurado nos presentes autos de TCE.
4. O responsável arrolado na fase interna foi devidamente comunicado e, diante da ausência de justificativas suficientes para elidir as irregularidades e da não devolução dos recursos, instaurou-se a presente tomada de contas especial.
5. O relatório do tomador de contas (peça 4, p. 12-18) , datado de 18/4/2018, imputou a Marcos Gomes Fragoso a responsabilidade pelo dano original apurado de R$ 206.375,00, decorrente da subtração de recursos da conta corrente de terceiros da agência Santa Inês (MA) , por meio de prática de fraude em transações realizadas no sistema Nordeste Eletrônico-internet banking.
6. O Relatório de Auditoria da CGU 564/2018 anuiu às conclusões do relatório do tomador de contas, sendo da mesma opinião o Certificado de Auditoria e o Parecer do Dirigente do de Controle Interno (peça 6) .
7. A autoridade Ministerial competente atestou haver tomado ciência das sobreditas conclusões (peça 7) .
8. Já no âmbito deste TCU, a unidade inicialmente encarregada da instrução do feito opinou pela ausência de competência deste Tribunal para apreciar atos como o da espécie em questão, devendo o BNB acionar o Poder Judiciário para recuperar do devedor identificado o prejuízo causado à instituição, como qualquer banco privado (peças 8 e 9) .
9. O relator da matéria, no entanto, ao seguir a linha de argumentação do Ministério Público junto a esta Corte (peça 10) e ponderar que os julgamentos mais recentes do Supremo Tribunal Federal confirmam a competência do TCU para agir em casos como o sob exame, entendeu presentes os requisitos constitucionais para responsabilização e determinou a citação do responsável pelos valores apurados (peça 12) .
10. Assim, os autos receberam nova instrução com a proposta de citação do responsável (peças 13-14) , a qual foi autorizada em 22/4/2020 (peça 15) nos seguintes termos:
Irregularidade: desfalque de valores em agência do Banco do Nordeste do Brasil S/A
Evidências da irregularidade: documentos técnicos presentes na peça 3, p. 57-105, p. 106-122, p. 125-154, e peça 4, p. 1-11.
Normas infringidas: 1005-Manual Básico Segurança Corporativa-Título 4, capítulo 5, item 7 (versão 11 de 24/09/2015) e Norma de Pessoal 5502-CIN-PESSOAL, Título 15, capítulo 2, item1.1, alíneas a, d, j, q (iv-viii-xix-xxiv-xxvi) e y (versão 06 de 21/07/2016) .
Responsável: Marcos Gomes Fragoso (XXX.700.043-XX) 
	Data
	Valor (R$) 

	10/1/2017
	10.000,00

	10/1/2017
	17.500,00

	10/1/2017
	43.000,00

	11/1/2017
	31.000,00

	11/1/2017
	40.000,00

	11/1/2017
	9.000,00

	11/1/2017
	5.000,00

	12/1/2017
	30.000,00

	12/1/2017
	7.000,00

	12/1/2017
	13.875,00

Cofre credor: Banco do Nordeste do Brasil S/A
Conduta: Apropriar-se indevidamente de recursos de terceiros depositados no Banco do Nordeste do Brasil S/A, descumprindo deveres funcionais.
Nexo de causalidade: A apropriação indevida de recurso de terceiros resultou em dano aos cofres do Banco do Nordeste do Brasil S/A.
Culpabilidade: Não há excludentes de ilicitude, de culpabilidade e de punibilidade. É razoável supor que o responsável tinha consciência da ilicitude de sua conduta. Era exigível conduta diversa da praticada.
11. A devida comunicação processual (peça 17) foi encaminhada ao responsável e regularmente entregue (peça 18) , no dia 21/5/2020, no endereço constante da base de dados da Receita Federal do Brasil (peça 16) .
12. Conforme despacho de conclusão das comunicações processuais (peça 19) , verifica-se que as providências inerentes às comunicações processuais foram concluídas.
13. Transcorrido o prazo regimental, o responsável permaneceu silente, devendo ser considerado revel, nos termos do art. 12, § 3º, da Lei 8.443/1992.
ANÁLISE DOS PRESSUPOSTOS DE PROCEDIBILIDADE DA IN/TCU 71/2012
Apreciação do Prejuízo ao Contraditório e Ampla Defesa
14. Verifica-se que não houve o transcurso de mais de dez anos desde o fato gerador sem que tenha havido a notificação do responsável pela autoridade administrativa federal competente (art. 6º, inciso II, c/c art. 19 da IN/TCU 71/2012, modificada pela IN/TCU 76/2016) , uma vez que o fato gerador da irregularidade sancionada ocorreu no período de 10 a 12/1/2017, e Marcos Gomes Fragoso foi notificado sobre a irregularidade pela autoridade administrativa competente em 18/1/2018, conforme a notificação para apresentação de defesa ou pagamento de débito (peça 3, p. 5-12) .
Valor de Constituição da TCE.
15. Verifica-se, ainda, que o valor atualizado do débito apurado (sem juros) em 1/1/2017 é superior ao limite mínimo de R$ 100.000,00, na forma estabelecida conforme os arts. 6º, inciso I, e 19 da IN/TCU 71/2012, modificada pela IN/TCU 76/2016.
OUTROS DÉBITOS NOSSISTEMAS DO TCU COM OS MESMOS RESPONSÁVEIS
16. Informa-se que não foi encontrado débito imputável ao responsável em outros processos no Tribunal.
17. A tomada de contas especial está, assim, devidamente constituída e em condição de ser instruída.
EXAME TÉCNICO
Validade das notificações
18. Preliminarmente, cumpre tecer breves considerações sobre a forma como são realizadas as comunicações processuais no TCU. A esse respeito, destacam-se o art. 179, do Regimento Interno do TCU (Resolução 155, de 4/12/2002) e o art. 4º, inciso III, § 1º, da Resolução TCU 170, de 30 de junho de 2004, in verbis:
'Art. 179. A citação, a audiência ou a notificação, bem como a comunicação de diligência, farse-ão:
I - mediante ciência da parte, efetivada por servidor designado, por meio eletrônico, fac-símile, telegrama ou qualquer outra forma, desde que fique confirmada inequivocamente a entrega da comunicação ao destinatário;
II - mediante carta registrada, com aviso de recebimento que comprove a entrega no endereço do destinatário;
III - por edital publicado no Diário Oficial da União, quando o seu destinatário não for localizado.'
 (¿) 
'Art. 3º As comunicações serão dirigidas ao responsável, ou ao interessado, ou ao dirigente de órgão ou entidade, ou ao representante legal ou ao procurador constituído nos autos, com poderes expressos no mandato para esse fim, por meio de:
I - correio eletrônico, fac-símile ou telegrama;
II - servidor designado;
III - carta registrada, com aviso de recebimento;
IV - edital publicado no Diário Oficial da União, quando o seu destinatário não for localizado, nas hipóteses em que seja necessário o exercício de defesa.
Art. 4º. Consideram-se entregues as comunicações:
I - efetivadas conforme disposto nos incisos I e II do artigo anterior, mediante confirmação da ciência do destinatário;
II - realizadas na forma prevista no inciso III do artigo anterior, com o retorno do aviso de recebimento, entregue comprovadamente no endereço do destinatário;
III - na data de publicação do edital no Diário Oficial da União, quando realizadas na forma prevista no inciso IV do artigo anterior.
§ 1º O endereço do destinatário deverá ser previamente confirmado mediante consulta aos sistemas disponíveis ao Tribunal ou a outros meios de informação, a qual deverá ser juntada ao respectivo processo.'
 (¿) 
19. Bem se vê, portanto, que a validade da citação via postal não depende de que o aviso de recebimento seja assinado pelo próprio destinatário da comunicação, o que dispensa, no caso em tela, a entrega do AR em 'mãos próprias'. A exigência da norma é no sentido de o Tribunal verificar se a correspondência foi entregue no endereço correto, residindo aqui a necessidade de certeza inequívoca.
20. Não é outra a orientação da jurisprudência do TCU, conforme se verifica dos julgados a seguir transcritos:
'São válidas as comunicações processuais entregues, mediante carta registrada, no endereço correto do responsável, não havendo necessidade de que o recebimento seja feito por ele próprio.' (Acórdão 3648/2013-TCU-Segunda Câmara, Relator Ministro José Jorge) ;
'É prescindível a entrega pessoal das comunicações pelo TCU, razão pela qual não há necessidade de que o aviso de recebimento seja assinado pelo próprio destinatário. Entregandose a correspondência no endereço correto do destinatário, presume-se o recebimento da citação.' (Acórdão 1019/2008-TCU-Plenário, Relator Ministro Benjamin Zymler) ;
'As comunicações do TCU, inclusive as citações, deverão ser realizadas mediante Aviso de Recebimento - AR, via Empresa Brasileira de Correios e Telégrafos, bastando para sua validade que se demonstre que a correspondência foi entregue no endereço correto.' (Acórdão 1526/2007-TCU-Plenário, Relator Ministro Aroldo Cedraz) .
21. A validade do critério de comunicação processual do TCU foi referendada pelo Supremo Tribunal Federal, nos termos do julgamento do MS-AgR 25.816/DF, por meio do qual se afirmou a desnecessidade da ciência pessoal do interessado, entendendo-se suficiente a comprovação da entrega do 'AR' no endereço do destinatário:
'EMENTA: AGRAVO REGIMENTAL. MANDADO DE SEGURANÇA. DESNECESSIDADE DE INTIMAÇÃO PESSOAL DAS DECISÕES DO TRIBUNAL DE CONTAS DA UNIÃO. ART. 179 DO REGIMENTO INTERNO DO TCU. INTIMAÇÃO DO ATO IMPUGNADO POR CARTA REGISTRADA, INICIADO O PRAZO DO ART. 18 DA LEI 1.533/51 DA DATA CONSTANTE DO AVISO DE RECEBIMENTO. DECADÊNCIA RECONHECIDA. AGRAVO IMPROVIDO.
O envio de carta registrada com aviso de recebimento está expressamente enumerado entre os meios de comunicação de que dispõe o Tribunal de Contas da União para proceder às suas intimações.
O inciso II do art. 179 do Regimento Interno do TCU é claro ao exigir apenas a comprovação da entrega no endereço do destinatário, bastando o aviso de recebimento simples.'
22. No caso vertente, conforme assinalado no item 11 desta instrução, o expediente citatório foi entregue no domicílio do responsável informado pela Receita Federal do Brasil.
Efeitos da revelia
23. Nos processos do TCU, a revelia não leva à presunção de que seriam verdadeiras todas as imputações levantadas contra os responsáveis, diferentemente do que ocorre no processo civil, em que a revelia do réu opera a presunção da verdade dos fatos narrados pelo autor. Dessa forma, a avaliação da responsabilidade do agente não pode prescindir da prova existente no processo ou para ele carreada.
24. Ao não apresentar sua defesa, o responsável deixou de produzir prova da regular aplicação dos recursos sob sua responsabilidade, em afronta às normas que impõem aos gestores públicos a obrigação legal de, sempre que demandados pelos órgãos de controle, apresentar os documentos que demonstrem a correta utilização das verbas públicas, a exemplo do contido no art. 93, do DecretoLei 200/1967: 'Quem quer que utilize dinheiros públicos terá de justificar seu bom e regular emprego na conformidade das leis, regulamentos e normas emanadas das autoridades administrativas competentes.'
25. Mesmo não sendo apresentadas alegações de defesa, considerando o princípio da verdade real que rege esta Corte, procurou-se buscar, em manifestações do responsável na fase interna desta Tomada de Contas Especial, a presença de algum argumento que pudesse ser aproveitado a seu favor.
26. No entanto, a autoria das condutas foi confirmada pelo responsável (peça 3, p. 104-105) , não havendo, dessa forma, nenhum argumento ou elemento constante dos autos que possa vir a ser analisado e posteriormente servir para afastar a irregularidade apontada.
27. Em se tratando de processo em que o responsável não se manifestou acerca das irregularidades que lhe foram imputadas, não há elementos para que se possa efetivamente aferir e reconhecer a ocorrência de boa-fé na sua conduta, podendo este Tribunal, desde logo, proferir o julgamento de mérito pela irregularidade das contas, conforme os termos dos §§ 2º e 6º do art. 202 do Regimento Interno do TCU (Acórdão 2064/2011-TCU-Primeira Câmara, relator Ministro Ubiratan Aguiar; Acórdão 6182/2011-TCU-Primeira Câmara, relator Ministro Weber de Oliveira; Acórdão 4072/2010-TCU-Primeira Câmara, relator Ministro Valmir Campelo; Acórdão 1189/2009-TCU-Primeira Câmara, relator Ministro Marcos Bemquerer; e Acórdão 731/2008-TCU-Plenário, relator Ministro Aroldo Cedraz) .
28. Dessa forma, o responsável deve ser considerado revel, nos termos do art. 12, §3º, da Lei 8.443/1992, devendo suas contas ser julgadas irregulares, condenando-o ao débito apurado.
Prescrição da Pretensão Punitiva
29. Vale ressaltar que a pretensão punitiva do TCU, conforme Acórdão 1441/2016-TCU-Plenário, Relator: Benjamin Zymler, que uniformizou a jurisprudência acerca dessa questão, subordina-se ao prazo geral de prescrição indicado no art. 205 do Código Civil, que é de dez anos, contado da data de ocorrência da irregularidade sancionada, nos termos do art. 189 do Código Civil, sendo este prazo interrompido pelo ato que ordenar a citação, a audiência ou a oitiva do responsável. No caso presente, a perspectiva de aplicação de penalidade ao responsável não foi alcançada pela aludida prescrição, uma vez que a irregularidade sancionada deu-se no período de 10 a 12/1/2017 e o ato de ordenação da citação ocorreu em prazo inferior a dez anos, 22/4/2020 (peça 15) .
CONCLUSÃO
30. A partir dos elementos constantes nos autos e do exame das ocorrências descritas na seção 'Exame Técnico', verificou-se que Marcos Gomes Fragoso não logrou justificar as condutas que lhe foram atribuídas em razão de descumprir normas internas e, em conluio com agentes externos, realizar saques indevidos de valores de custodiados no Banco do Nordeste do Brasil S/A, acarretando um prejuízo no valor histórico de R$ 206.375,00.
31. Verifica-se também que não ocorreu a prescrição da pretensão punitiva, conforme análise já realizada.
32. Tendo em vista que não constam dos autos elementos que permitam reconhecer a boa-fé do responsável, sugere-se que as suas contas sejam julgadas irregulares, nos termos do art. 202, § 6º, do RI/TCU, com a imputação do débito atualizado monetariamente e acrescido de juros de mora, nos termos do art. 202, §1º do RI/TCU, com a aplicação da multa prevista no art. 57 da Lei 8.443/1992.
PROPOSTA DE ENCAMINHAMENTO
33. Diante do exposto, submetem-se os autos à consideração superior, propondo:
a) considerar revel, com fulcro no art. 12, § 3º, da Lei 8.443/1992, o responsável Marcos Gomes Fragoso (XXX.700.043-XX) ;
b) julgar irregulares, nos termos dos arts. 1º, inciso I, 16, inciso III, alínea 'd', da Lei 8.443/1992, c/c os arts. 19 e 23, inciso III, da mesma Lei, e com os arts. 1º, inciso I, 209, incisos II e III, 210 e 214, inciso III, do Regimento Interno/TCU, as contas do responsável Marcos Gomes Fragoso (XXX.700.043-XX) , condenando-o ao pagamento das importâncias a seguir especificadas, atualizadas monetariamente e acrescida dos juros de mora a partir da data discriminada até a data da efetiva quitação do débito, abatendo-se na oportunidade as quantias eventualmente ressarcidas, fixando-lhe o prazo de quinze dias, para que comprove, perante o Tribunal, o recolhimento da referida quantia aos cofres do Banco do Nordeste do Brasil S/A, nos termos do art. 23, inciso III, alínea 'a', da citada lei, c/c o art. 214, inciso III, alínea 'a', do Regimento Interno;
	Data
	Valor (R$) 

	10/1/2017
	10.000,00

	10/1/2017
	17.500,00

	10/1/2017
	43.000,00

	11/1/2017
	31.000,00

	11/1/2017
	40.000,00

	11/1/2017
	9.000,00

	11/1/2017
	5.000,00

	12/1/2017
	30.000,00

	12/1/2017
	7.000,00

	12/1/2017
	13.875,00

Valor atualizado do débito (com juros) em 17/9/2020: R$ 255.027,87
c) aplicar ao responsável Marcos Gomes Fragoso (XXX.700.043-XX) a multa prevista no art. 57, da Lei 8.443/1992, c/c o art. 267, do RI/TCU, fixando-lhe o prazo de quinze dias, a contar da notificação, para que comprove, perante o Tribunal (art. 214, inciso III, alínea 'a', do Regimento Interno do TCU) , o recolhimento da dívida aos cofres do Tesouro Nacional, atualizada monetariamente desde a data do acórdão que vier a ser proferido por este Tribunal até a do efetivo recolhimento, se paga após o vencimento, na forma da legislação em vigor;
d) autorizar, desde logo, a cobrança judicial das dívidas, caso não atendida a notificação, na forma do disposto no art. 28, inciso II, da Lei 8.443/1992;
e) autorizar também, desde logo, se requerido, com fundamento no art. 26, inciso I, da Lei 8.443/1992, c/c o art. 217, §§ 1º e 2º, do Regimento Interno, o parcelamento das dívidas em até 36 parcelas, incidindo, sobre cada parcela, corrigida monetariamente, os correspondentes acréscimos legais, fixando-lhe o prazo de quinze dias, a contar do recebimento da notificação, para comprovar, perante o Tribunal, o recolhimento da primeira parcela, e de trinta dias, a contar da parcela anterior, para comprovar o recolhimento das demais parcelas, devendo incidir, sobre cada valor mensal, atualizado monetariamente, os juros de mora devidos, no caso do débito, na forma prevista na legislação em vigor, alertando o responsável de que a falta de comprovação do recolhimento de qualquer parcela importará o vencimento antecipado do saldo devedor, nos termos do § 2º do art. 217 do Regimento Interno deste Tribunal;
f) enviar cópia do Acórdão a ser prolatado à Procuradoria da República no Estado do Maranhão, nos termos do § 3º do art. 16 da Lei 8.443/1992, c/c o § 7º do art. 209 do Regimento Interno do TCU, para adoção das medidas cabíveis, informando-lhe que a presente deliberação, acompanhada do Relatório e do Voto que a fundamenta, está disponível para a consulta no endereço www.tcu.gov.br/acordaos.; e
g) enviar cópia do Acórdão que vier a ser proferido ao Banco do Nordeste do Brasil S/A e ao responsável, para ciência, informando-lhes que a presente deliberação, acompanhada do Relatório e do Voto que a fundamenta, está disponível para a consulta no endereço www.tcu.gov.br/acordaos."
É o relatório.

não há.

Subprocurador-Geral Paulo Soares Bugarin.

TOMADA DE CONTAS ESPECIAL. DESVIO DE NUMERÁRIO POR EMPREGADO DO BANCO DO NORDESTE DO BRASIL. BNB. CITAÇÃO. REVELIA. IRREGULARIDADE DAS CONTAS. DÉBITO. MULTA.

TOMADA DE CONTAS ESPECIAL (TCE)

Secretaria de Controle Externo de Tomada de Contas Especial (SecexTCE).

Trata-se de tomada de contas especial (TCE) instaurada pelo Banco do Nordeste do Brasil S.A. (BNB) em desfavor de Marcos Gomes Fragoso, Analista Bancário do BNB à época dos fatos, em razão da prática de desfalque, alcance, desvio, ou desaparecimento de bens, valores ou dinheiro público que resultou em dano aos cofres do banco, conforme anotados em Sindicância e Processo Administrativo Disciplinar conduzidos pela entidade.
Nos mencionados procedimentos administrativos, o ex-empregado assumiu a responsabilidade de agir contrariando normativos internos da empresa, utilizando senha pessoal de outro funcionário do banco para alterar senhas e cancelar irregularmente cartões de segurança de clientes, repassando essas informações bancárias a agentes externos que realizaram saques indevidos de valores custodiados pelo BNB, no montante de R$ 613.875,00.
O BNB, após identificar a fraude, realizou ações de forma a recuperar parte dos valores desviados, restando R$ 206.375,00 não reavidos e que constituem o dano apurado nestes autos.
Na fase interna da TCE, a entidade concluiu pela existência de dano ao erário, conforme consignado no relatório de TCE. O Controle Interno anuiu a esse posicionamento.
No âmbito do TCU, o responsável foi regularmente citado. Entretanto, o prazo regimental transcorreu sem que fossem apresentadas alegações de defesa ou efetuado o recolhimento do débito. Dessa forma, deve ser considerado revel, dando-se prosseguimento ao processo, conforme estabelece o art. 12, § 3º, da Lei 8.443/1992.
Corroboro as análises empreendidas pela unidade instrutora, as quais contaram com a anuência do Ministério Público junto ao TCU, razão pela qual incorporo os fundamentos apresentados às minhas razões de decidir.
Considerando que as informações presentes nos autos não permitem constatar a regular aplicação dos recursos repassados, e que, mesmo tendo sido dada oportunidade de defesa ao responsável, tanto perante o BNB quanto no âmbito desta Corte de Contas, ele não se desincumbiu desse ônus, não há o que se aproveitar em seu favor.
Por fim, diante da não apresentação de defesa e da ausência de indícios de que o responsável tenha agido de maneira diligente ou adotado quaisquer medidas para resguardar o erário, reputo não ser possível reconhecer sua boa-fé, o que autoriza o imediato julgamento definitivo de mérito de suas contas, nos termos do art. 202, § 6º, do Regimento Interno do TCU.
Nesse cenário, exsurge o dever de julgar irregulares as contas do responsável, imputando-lhe débito e aplicando-lhe multa, com amparo nos arts. 19 e 57 da Lei Orgânica do TCU.
Ante o exposto, voto por que o Tribunal adote o Acórdão que ora submeto à deliberação deste Colegiado.
TCU, Sala das Sessões Ministro Luciano Brandão Alves de Souza, em 1 de dezembro de 2020.
Ministro BRUNO DANTAS 
Relator